臺灣新北地方法院行政訴訟判決
111年度交字第308號
原      告  李忠穎  
訴訟代理人  劉志偉  
被      告  新北市政府交通事件裁決處
                      設新北市○○區○○路○段000號2樓
上一代表人  李忠台    住同上
訴訟代理人  黃曉妍律師律師
上列當事人間因交通裁決事件，原告不服被告中華民國111年4月
22日新北裁催字第48-ZCA854411號裁決，提起行政訴訟，本院判
決如下：
    主  文
一、原告之訴駁回。
二、訴訟費用新台幣300元由原告負擔。
    事實及理由
壹、程序方面：原告不服被告所為道路交通管理處罰條例第 8條
    的裁決而提起撤銷訴訟，依行政訴訟法第237條之1，應適用
    交通裁決事件訴訟程序。本件因卷證資料已經明確，本院依
    同法第237條之7規定，於是不經言詞辯論，直接裁判。
貳、實體方面：
一、爭訟概要：緣原告李忠穎所有車牌號碼000-0000號自用小客
    車（下稱系爭汽車），於民國（下同）111年1月26日10時27
    分許，行經國道1號南向158.7公里處時，因有「行駛高速公
    路未依規定行駛車道者-小型車未依規定之最高速度行駛內
    車道（速限110公里，經測得行速95公里）」之違規行為，
    經內政部警政署國道公路警察局第三公路警察大隊(下稱舉
    發機關)以雷射測速器測速並拍照取證後，爰於111年2月22
    日依道路交通管理處罰條例第33條第1項第3款規定，填製國
    道警交字第ZCA854411號舉發違反道路交通管理事件通知單
    （下稱舉發通知單），記載在應到案日期111年4月8日以前
    ，予以逕行舉發，案件並於同日入案移送被告，舉發通知單
    則於111年2月24日合法送達原告。嗣原告收受前開違規舉發
    通知單後，於111年2月26日向被告提出申訴，然案經被告函
    請舉發機關重新查處本件違規事實後，仍認違規事實明確，
    為此，被告乃按道路交通管理處罰條例第33條第1項第3款及
    第63條第1項（即第63條第1項第1款）等規定，以111年4月2
    2日新北裁催字第48-ZCA854411號違反道路交通管理事件裁
    決書（下稱原處分）裁處原告罰鍰新臺幣（下同）3,000元
    整，並記違規點數1點。原告不服原處分，於是提起本件行
    政撤銷交通裁決訴訟。
二、原告起訴主張及聲明：
(一)原告主張要旨：
  1.原告代理人於111年1月26日10時27分駕駛車號000-0000自小
    客車 ，行駛於國道1號南向158. 7公里處時，因行車速度未
    達該路段最高速限遭警拍照舉發，致遭裁決應處參仟元罰鍰
     。原告代理人發現内政部警政署國道公路警察局第三公路
    警察大隊泰安分隊所舉發違反道路交通管理事件通知單之採
    證照片（國道警交字第ZCA854411號），與國道警三交字第1
    1 13700670號所附採證照片，在同一路段（國道1號南向158
    .7公里處）之行車車流狀況和採證時間有所出入 ，顯然兩
    不 相符。若是以國道警三交字第1113700670號所附採證照
    片來說，於内向車道超車行駛時，前後車輛皆相距不遠，如
    何維持最高速限？
  2.再者誠如申訴書所言，此違規單之爭議點在於是否有阻卻違
    法事由（避免緊急危難的情況），並不是針對舉發内容有無
    不當做探討。車號000-0000自小客車尚未至南向158.7公里
    之前，於内側車道本就以最高速限行駛，並無不當。當行經
    該路段之前（157公里〜158公里左右）欲切回中間車道時，
    透過後照鏡看到隔兩車道的藍頂白身貨車也高速欲切往車號
    000-0000自小客車想切至的中間車道，當下直覺反應為避免
    兩車追撞或相撞，遂在原内側車道稍踩剎車以期避免車禍發
    生，故致降低行車速度，只好待適當時機再切回中間車道，
    以免造成車禍而有傷亡，但在這幾秒鐘的時間，剛好路過國
    道1號南向158.7公里處被警員手動測速速度過低而取締。但
    原告代理人當下不可能為了合於交通規則規定維持最高速限
    ，而讓自己有生命財產上的風險，故此為不得已而為之的行
    為，此應可為行政罰上的避免緊急危難之行為而有具體阻卻
    違法事由。
  3.開車的人都知道，在高速公路上透過後照鏡觀察周遭車況，
    且在高速行駛的狀態下，都要靠感覺來調控車速，來避免車
    禍的發生。當高速行駛的情況下，若遇到相隔兩個車道的兩
    車，皆要切換至中間的同一車道，常人都會下意識的踩剎車
    而導致速度減慢。内政部警政署國道公路警察局第三公路警
    察大隊的國道警三交字第1113700670號之函内容所提：「路
    況正常」，是指員警拍照當下情況。但並不足以證明進入國
    道1號南向158.7公里之前，沒有上述能夠阻卻違法的緊急避
    難行為之情況。而函内另外所說的：「該車輛前方尚有段距
    離並無車輛行駛且未遭受其他動態和客觀事實影響，亦查無
    李君所陳述外側車道貨車遇變換至中線車道之情...」是指
    國道1號南向158.7公里之後的情況，但爭議的地方是上述所
    說切換車道部分，是進入國道1號南向158.7公罜之前的情況
    ，誠如申訴書所言已表明，警方提出的部分似乎有認知上的
    邏輯錯誤。故此違規行為事實確是因為他人影響，而導致的
    避免緊急危難之行為，而有具體阻卻違法的事由。
  4.法院是強調證據的地方，如同申訴書影本内文所示，可以當
    做避免緊急危難而阻卻違法的行車記錄器影片證據，因為違
    規通知單收到時，影片資料早已被覆蓋(民國111年1月26日
    事件發生後，遲至民國111年3月多才收到通知單），以至於
    無法提出有利原告的影片證據，此舉似乎有行政怠惰之嫌。
    上述避免緊急危難行為事實成立，故原告代理人提出舉證責
    任應由舉發單位證明，車號000-0000自小客車行經南向158.
    7公里之前，於内側車道確實是沒有任何可以阻卻違法事由
    而未依照最高速限行駛。故舉發單位若無證據證明車號000-
    0000自小客車行經南向158.7公里之前，於内側車道沒有任
    何可以阻卻違法事由而未依照最高速限行駛（例如157公里〜
    158公里左右之影片），換言之，的確是有避免緊急危難的
    阻卻違法之行為。基於無罪推定原則，利益應該歸於原告而
    依照緊急避難之阻卻違法原則，被告所為的裁決違法。
(二)聲明：撤銷原處分。
三、被告答辯及聲明：
(一)被告答辯要旨：
  1.經查採證影像(採證光碟「2022_0126_102620_061.MP4」，
    畫面時間:10:27:03至10:27:09)，可見當日交通流量正常且
    前方並無壅塞之情，原告駕駛系爭汽車行駛於國道1號南向1
    58.7公里處內側車道時，經執勤員警以雷射測速儀測得系爭
    汽車行速為每小時95公里，而該路段最高限速為每小時110
    公里，是本件原告以低於每小時110公里之時速行駛於系爭
    車道，已違反道路交通管理處罰條例第33條第1項第3款及高
    速公路及快速公路交通管制規則第8條第1項第3款之規定，
    上開事實有原舉發單位回復函及儀器檢驗合格證書在卷可稽
    ，違規事實明確，被告據以作成裁罰處分，應無疑義。
  2.按高速公路及快速公路交通管制規則第8條第1項第3款，高
    速公路之內側車道原則為超車道，除為超車行為外不得行駛
    於內側車道以達增加車流穩定及行車安全之目的，惟於符合
    「小型車」、「不堵塞行車狀況下」及「以該路段最高速限
    行駛」要件下得例外行駛於內側車道。經檢視原舉發單位檢
    附之現場照片(照片編號02-03)，於國道1號南向154.4公里
    處分別設有最高限速標誌『限5』及最低速限標牌『限6』，行經
    用路人均得知悉該路段最高速限為110公里、最低速限為60
    公里，而系爭汽車為小型車且當時交通正常無壅塞之情，然
    經測得當時速限為97公里，顯未達最高速限，基於例外從嚴
    之原則，自應回歸高速公路及快速公路交通管制規則
　　第8條第1項第3款本文規定適用，意即除超車外不得行駛內
    側車道，而原告固以:「當時欲超車但因外側有一藍頂白身
    之貨車欲切入中間車道，未免兩車相撞遂降低行車速度。」
    等語為辯，惟經檢視上揭監視器影像(採證光碟「2022_0126
    _102620_061.MP4」，畫面時間:10:27:03至10:27:09)及動
    態截圖(照片編號:20-22)，於10:27:01至10:27:03，系爭車
    輛行駛在最內側車道有稍微往右邊車道線偏移，但並未變換
    車道，於10:27:03處，原告所稱藍頂白身之貨車行駛於中外
    車道，與原告相隔1車道且與系爭汽爭距離約3組車道線(約
    略30公尺)，而自該車出現直至10:27:15間，均未見其有任
    何變換車道之舉止或意圖，與原告所稱情形不相符，對照證
    照片(照片編號07-08)員警當時測速地點於國道1號向158.7
    公里制高點，系爭汽車行經該處時，如上所述，客觀上並不
    存無法變換車道或超車之因素，自應以最高速限行駛在內側
    車道方符高速公路及快速公路交通管制規則第8條第1項第3
    款例外得行駛內側車道之規定，是其行為違反高速公路及快
    速公路交通管制規則第8條第1項第3款規定，自為道路交通
    管理處罰條例第33條第1項第3款規制效力所及，原處分作成
    並無不當，應予以維持。
  3.再者，原告為合法考領汽車駕駛執照之人，有汽車車籍查詢
    資料及駕駛人基本資料為憑，其對上述規定應知之甚詳，並
    應確實遵守。是原告前揭所述，無非單方所執之詞，委無足
    取。綜上所述，被告依法裁處，應無違誤，原告之訴為無理
    由。
(二)聲明：原告之訴駁回。
四、爭點：
(一)被告認原告所有系爭汽車，於111年1月26日10時27分許，行
    經國道1號南向158.7公里處時，有「行駛高速公路未依規定
    行駛車道者-小型車未依規定之最高速度行駛」」之違規行
    為，以原處分裁罰原告，是否合法有據？
(二)原告以系爭汽車本以最高行速行駛於内側車道，然當行經該
    路段之前欲切回中間車道時，因外側有一藍頂白身之貨車也
    欲切入中間車道，系爭汽車為免兩車相撞，遂於原車道稍踩
    煞車，以致降低行車速度，據此主張系爭汽車係為免緊急危
    難所為之不得已行為，訴請撤銷原處分，是否有理可採？
五、本院之判斷：
(一)前提事實：緣原告所有系爭汽車，於111年1月26日10時27分
    許，行經國道1號南向158.7公里處時，有「行駛高速公路未
    依規定行駛車道者-小型車未依規定之最高速度行駛內車道
    （速限110公里，經測得行速95公里）」之違規行為，經舉
    發機關即內政部警政署國道公路警察局第三公路警察大隊，
    以雷射測速器測速並拍照取證後攝，於是於111年2月22日依
    道路交通管理處罰條例第33條第1項第3款規定，填製本案違
    規舉發通知單，記載應到案日期111年4月8日以前，予以逕
    行舉發，案件並於同日入案移送被告，舉發通知單則於111
    年2月24日合法送達原告。嗣原告收受前開違規舉發通知單
    後，雖於到案期限前之111年2月26日向被告提出申訴，然案
    經被告函請舉發機關重新查處本件違規事實後，仍認違規事
    實明確，為此，被告乃按道路交通管理處罰條例第33條第1
    項第3款及第63條第1項（即第63條第1項第1款）等規定，以
    原處分裁處原告罰鍰3,000元整，並記違規點數1點等情，此
　　有本案舉發通知單暨合法送達證明資料、違規歷史資料查詢
    、原告於111年2月26日之交通違規申訴，內政部警政署國道
    公路警察局第三公路警察大隊111年3月18日國道警三交字第
    1113700670號函、原處分書、內政部警政署國道公路警察局
    第三公路警察大隊111年6月22日國道警三交字第1110402826
    號函、舉發員警職務報告、舉發機關泰安分隊28人勤務分配
    表、財團法人台灣商品檢測驗證中心雷射測速儀檢定合格證
    書、測速採證照片、舉發機關泰安分隊違反道路交通事件採
    證照片黏貼紀錄表、現場道路照片、系爭汽車車籍查詢資料
    、駕駛人基本資料及採證光碟等附卷可稽（分見本院卷第85
    頁暨第91頁至第93頁、第87頁、第95頁、第97頁至第98頁、
    第99頁、第103頁至第104頁、第105頁、第107頁至第109頁
    、第111頁、第115頁至第120頁、第121頁至第131頁、第133
    頁至第141頁、第143頁、第145頁及第147頁），核可認定為
    真實。
(二)被告認原告所有系爭汽車，於111年1月26日10時27分許，行
    經國道1號南向158.7公里處時，有「行駛高速公路未依規定
    行駛車道者-小型車未依規定之最高速度行駛」」之違規行
    為，以原處分裁罰原告，核屬合法有據。
　1.應適用之法令：
  ⑴按高速公路及快速公路交通管制規則第2條第 1項第5款規定
    ：「本規則所用名詞，釋義如下：五、內側車道︰指主線車
    道中之最左側車道。」、第8條第 1項第3款規定：「汽車行
    駛高速公路及快速公路，其車道之使用，除因交通事故及道
    路施工依臨時或可移動標誌指示或交通勤務警察指揮外，應
    依設置之交通標誌、標線或號誌之規定，無設置者，應依下
    列規定︰三、內側車道為超車道，但小型車於不堵塞行車之
    狀況下，得以該路段容許之最高速限行駛於內側車道。」。
  ⑵次按道路交通管理處罰條例第33條第1項第3款規定：「汽車
    行駛於高速公路、快速公路或設站管制之道路，不遵使用限
    制、禁止、行車管制及管理事項之管制規則而有下列行為者
    ，處汽車駕駛人新臺幣3,000元以上6,000元以下罰鍰：..三
    、未依規定行駛車道。」、第63條第1項第1款則規定：「汽
    車駕駛人有下列各款所列條款之一者，除依原條款處罰鍰外
    ，並予記點：一、有第33條第1項、...情形之一者，各記違
    規點數1點。」。
  ⑶另違反道路交通管理事件統一裁罰基準及處理細則第 1條規
    定：「本細則依道路交通管理處罰條例第92條第 4項規定訂
    定之」、第2條第 1項、第2項規定：「處理違反道路交通管
    理事件之程序及統一裁罰基準依本細則之規定辦理。前項統
    一裁罰基準，如附件違反道路交通管理事件統一裁罰基準表
    。」，核上開統一裁罰基準及處理細則之規定，就其立法目
    的及功能，乃為防止處罰機關枉縱或偏頗，依道路交通管理
    處罰條例第92條第 4項所授權交通部會同內政部訂定「違反
    道路交通管理事件統一裁罰基準及處理細則」及其附件「違
    反道路交通管理事件統一裁罰基準表」，用以維持裁罰之統
    一性與全國因違反道路交通管理事件受處罰民眾之公平，不
    因裁決人員不同，而生偏頗，寓有避免各監理機關於相同事
    件恣意為不同裁罰之功能，並非法所不許，於憲法上保障人
    民財產權之意旨並無牴觸（此並有改制前之司法院大法官會
    議釋字第511號解釋意旨理由足資參照），並無違反法律保
    留原則。再依本件違規行為時點之違反道路交通管理事件統
    一裁罰基準表記載「行駛高、快速公路，未依規定行駛車道
    －小型車未以規定之最高速度行駛內側車道」，於期限內繳
    納或到案聽候裁決者，應處罰鍰3,000元，並應記違規點數1
    點。核此規定，既係基於母法之授權而為訂定，且就違反道
    路交通管理事件統一裁罰基準及處理細則附件所示統一裁罰
    基準表中有關道路交通管理處罰條例第33條第1項第3款之裁
    罰基準內容，已區分期限內繳納或到案聽候裁決者、逾越應
    到案期限30日內，繳納罰鍰或到案聽候裁決者、逾越應到案
    期限30日以上60日以內，繳納罰鍰或到案聽候裁決者、逾越
    應到案期限60日以上，繳納罰鍰或逕行裁決處罰者等不同罰
    鍰標準，分別處以不同之罰鍰，符合相同事件相同處理，不
    同事件不同處理之平等原則，並未牴觸母法，是被告自得依
    此基準而為裁罰。
  2.經查，原告所有系爭汽車確於爭訟概要欄所述時、地，行駛
    於該高速公路之內側車道，經舉發員警以經財團法人台灣商
    品檢測驗證中心雷射測速儀檢定合格證書（檢定合格單號：
    MOGB0000000）之200Hz照相式雷射測速儀測定時速為95公里
    ，此有系爭汽車遭舉發機關所為測速採證照片及經核與該採
    證照片相符之上開財團法人台灣商品檢測驗證中心雷射測速
    儀檢定合格證書為憑（分見本院卷第121頁上方及第111頁）
    ，而系爭汽車行駛之上開路段，依被告所提舉發機關所檢附
    之現場照片(見本院卷第133頁，同本院卷第121頁下方及第1
    22頁上方之照片編號02、03)，亦可見於國道1號南向154.4
    公里處乃分別設有最高限速標誌『限5』及最低速限標牌『限6』
    ，則車輛行經之用路人即應得知悉該路段最高速限為110公
    里、最低速限為60公里，據此，依前揭高速公路及快速公路
    交通管制規則第8條第1項第3款之規定，原告系爭汽車欲行
    駛於該高速公路之內側車道，依法即應以該路段容許之最高
    速限行駛，詎系爭汽車依舉發機關當時採證之照片（分見本
    院卷第115至第120頁）可見當時交通正常無壅塞之情，而系
    爭汽車時速既已經舉發機關員警測得低於該路段容許之最高
    速限，卻行駛於該內側車道，據此，被告參核上開事證，認
    原告所有之系爭汽車，於爭訟概要欄所述時地即於111年1月
    26日10時27分許，行經國道1號南向158.7公里處時，有「行
    駛高速公路未依規定行駛車道者-小型車未依規定之最高速
    度行駛」」之違規行為，以原處分裁罰原告，即核屬合法有
    據。
(三)原告以系爭汽車本以最高行速行駛於内側車道，然當行經該
    路段之前欲切回中間車道時，因外側有一藍頂白身之貨車也
    欲切入中間車道，系爭汽車為免兩車相撞，遂於原車道稍踩
    煞車，以致降低行車速度，據此主張系爭汽車係為免緊急危
    難所為之不得已行為，訴請撤銷原處分，乃屬無理難採。
　1.應適用之法令：按行政罰法第13條規定：「因避免自己或他
    人生命、身體、自由、名譽或財產之緊急危難而出於不得已
    之行為，不予處罰。但避難行為過當者，得減輕或免除其處
    罰。」。而所謂緊急避難係指因避免自己或他人生命、身體
    、自由、名譽或財產之緊急危難而出於不得已的行為。所稱
    緊急危難情狀，必須有緊急危難的存在，始足當之，即如果
    行為人沒有立即採取避難措施，有可能喪失救助法益的機會
    ，而無法阻止損害的發生或可能造成擴大損害的狀況；而所
    謂不得已應係指具體狀況下，行為人除了採取措施外，別無
    其他更適當的選擇，即指行為人面對利益衝突時，不得不選
    擇犧牲某利益以保護特定法益的主觀心態，核先敘明。
　2.經查，原告雖以系爭汽車行經該路段之前欲切回中間車道時
    ，因外側有一藍頂白身之貨車也欲切入中間車道，系爭汽車
    為免兩車相撞，遂於原車道稍踩煞車，以致降低行車速度，
    據此主張系爭汽車係為免緊急危難之不得已行為為辯。然查
    ，經本院觀諸被告所提舉發機關採證本案違規影像之動態截
    圖照片，於該採證畫面顯示時間2022/01/26 10:27:01時（
    見本院卷第130頁下方之採證照片），確實可見系爭汽車（
    即照片上以紅色圓圈標示處）行駛在最內側車道行駛，而其
    車輛之前方車道或右邊車道並無見車輛壅塞或佔據車道致有
    不能變換車道之情形，而系爭汽車雖有往右邊路面上白色車
    道線靠近，然並未變換車道，嗣畫面顯示時間2022/01/26 1
    0:27:03時（見本院卷第131頁上方之採證照片），雖可見有
    原告所稱一藍頂白身之貨車行駛於中外車道，然與原告系爭
    汽車相隔1車道且與系爭汽爭距離約3組白色車道線(即約略3
    0公尺，此可參酌道路交通標誌標線號誌設置規則第182條所
    規定：「車道線，用以劃分各線車道，指示車輛駕駛人循車
    道行駛。本標線為白虛線，線段長四公尺，間距六公尺，線
    寬一○公分」可知)，嗣於畫面顯示時間2022/01/26 10:27:0
    6時（見本院卷第131頁下方之採證照片），仍可見系爭汽車
    （即照片上以紅色圓圈標示處）行駛在最內側車道行駛，其
    車輛之前方車道或右邊車道仍無見車輛壅塞或佔據車道，而
    原告所稱之前述貨車亦仍行駛在原告系爭汽車右後方相隔1
    車道之中外車道上，而系爭汽車仍未見其有變換至右方之中
    內車道上，並無任何客觀危難情狀之發生自明，此並可從系
    爭汽車經舉發員警當日多次分別於10：27：04至10：27：17
    時就系爭汽車行駛在該內側車道上，經以雷射測速儀器測得
    其車輛時速分別為95、94、93、96及97公里不等之情形（見
    舉發機關當時多次雷射測速採證之照片即本院卷第115至第1
    20頁），益證系爭汽車於本案時地有「行駛高速公路未依規
    定行駛車道者-小型車未依規定之最高速度行駛」」之違規
    行為無誤，據此，原告以系爭汽車本以最高行速行駛於内側
    車道，因系爭汽車行經該路段之前欲切回中間車道時，外側
    有一藍頂白身之貨車也欲切入中間車道，系爭汽車係為免兩
    車相撞，而有緊急避難之情狀發生，主張系爭汽車本案之違
    規行為係為免緊急危難之不得已行為，訴請撤銷原處分，即
    屬無理難採。
(四)本件判決基礎已臻明確，兩造其餘攻擊防禦方法及訴訟資料
    ，經本院審核後，或與本案爭點無涉，或對於本件判決結果
    不生影響，爰無庸一一再加論述，爰併敘明。
(五)本件第一審裁判費新臺幣300元，應由敗訴之原告負擔，所
    以確定如主文第2項所示。
六、結論：原處分並無違誤，原告訴請撤銷為無理由，應予駁回
    。
中　　華　　民　　國　 111　　年　　8  　月　　4　　日
                  行政訴訟庭  法  官  楊志勇
上為正本係照原本作成。
如不服本判決，應於判決送達後20日內，向本院提出上訴狀，上
訴狀並應記載上訴理由，表明關於原判決所違背之法令及其具體
內容或依訴訟資料可認為原判決有違背法令之具體事實，並繳納
上訴費新臺幣750元。 其未表明上訴理由者，應於提出上訴後20
日內向本院補提理由書（上訴狀及上訴理由書均須按他造人數附
繕本），如逾期未提出上訴理由書者，本院毋庸再命補正，由本
院逕以裁定駁回上訴。
                              書記官  李懿淳
中　　華　　民　　國　 111　　年　　8　　月　　 5　　日